ACORDAO-COMPLETO-2589091

ACÓRDÃO 4016/2023 ATA 15/2023 - PRIMEIRA CÂMARA

VISTA, relatada e discutida esta tomada de contas especial instaurada em razão da omissão no dever de prestar contas dos recursos transferidos por meio do Convênio Siafi 667904, firmado entre o FNDE e o município de Caridade/CE, tendo por objeto a construção de escola em atendimento ao Plano de Ações Articuladas - PAR, no âmbito do Plano de Metas Compromisso Todos pela Educação,
ACORDAM os Ministros do Tribunal de Contas da União, reunidos em sessão da 1ª Câmara, ante as razões expostas pelo relator, e com fundamento nos arts. 1º, inciso I; 12, § 3º; 16, inciso III, alíneas "a" e "c" e §§ 2º e 3º; 19; 23, inciso III; 26; 28, inciso II, 57; e 58, inciso II, da Lei 8.443/1992 c/c os arts. 214, inciso III, alínea "a", e 215 a 217 do Regimento Interno, em: 
9.1. considerar os responsáveis Ari Paula Botelho e Maria Amanda Lopes Costa revéis para todos os efeitos, dando-se prosseguimento ao processo;
9.2. julgar irregulares as contas de Ari Paula Botelho condená-lo ao recolhimento aos cofres do Fundo Nacional de Desenvolvimento da Educação das quantias a seguir especificadas, atualizadas monetariamente e acrescidas de juros de mora a partir das datas discriminadas até a data do pagamento:
	Data de ocorrência
	Valor histórico (R$) 

	5/4/2012
	328.000,00

9.3. aplicar ao responsável Ari Paula Botelho multa proporcional ao dano ao erário no montante de R$ 63.000,00 (sessenta e três mil reais) , a ser recolhida aos cofres do Tesouro Nacional, com atualização monetária calculada da data deste acórdão até a data do pagamento, se este for efetuado após o vencimento do prazo abaixo estipulado;
9.4. julgar irregulares as contas de Maria Amanda Lopes Costa, aplicando-lhe a multa prevista no art. 58, inciso II, da Lei 8.443/1992, no montante de R$ 20.000,00 (vinte mil reais) , a ser recolhida aos cofres do Tesouro Nacional, com atualização monetária calculada da data deste acórdão até a data do pagamento, se este for efetuado após o vencimento do prazo abaixo estipulado;
9.5. fixar prazo de 15 (quinze) dias, a contar das notificações, para comprovação, perante o Tribunal, do recolhimento das dívidas acima imputadas;
9.6. autorizar a cobrança judicial das dívidas, caso não atendidas as notificações;
9.7. autorizar, caso venha a ser solicitado e se o processo não tiver sido remetido para cobrança judicial, o pagamento das dívidas em até 36 (trinta em seis) parcelas mensais consecutivas, a primeira a ser paga no prazo acima fixado e as demais, a cada 30 (trinta) dias a contar da parcela anterior, com o acréscimo dos consectários legais, na forma da legislação em vigor;
9.8. alertar aos responsáveis que a falta de comprovação do recolhimento de qualquer parcela importará no vencimento antecipado do saldo devedor;
9.9. encaminhar cópia desta decisão aos responsáveis, ao Município de Caridade/CE, ao Fundo Nacional de Desenvolvimento da Educação (FNDE) e à Procuradoria da República no estado do Ceará.

Tomada de contas especial instaurada em razão da omissão no dever de prestar contas dos recursos transferidos por meio de convênio tendo por objeto a construção de escola em atendimento ao Plano de Ações Articuladas  PAR, no âmbito do Plano de Metas Compromisso Todos pela Educação.

Primeira Câmara

3. Responsáveis: Ari Paula Botelho (XXX.279.503-XX); Maria Amanda Lopes Costa (XXX.270.803-XX)

13.1. Ministros presentes: Walton Alencar Rodrigues (Presidente), Benjamin Zymler e Jorge Oliveira (Relator).
13.2. Ministro-Substituto convocado: Marcos Bemquerer Costa.

JORGE OLIVEIRA

Adoto como relatório a instrução da Unidade de Auditoria Especializada em Tomada de Contas Especial (peça 61) , cujas propostas de mérito contaram com a anuência do seu corpo diretivo (peças 62-63) e do Ministério Público junto ao TCU (peça 64) :
"1.	Cuidam os autos de tomada de contas especial instaurada pelo Fundo Nacional de Desenvolvimento da Educação - FNDE, em desfavor de Ari Paula Botelho e Maria Amanda Lopes Costa, em razão de omissão no dever de prestar contas realizadas por meio do Convênio de registro Siafi 667904 (peça 5) firmado entre a autarquia e o Município de Caridade - CE, e que tinha por objeto o instrumento descrito como "Este Convênio tem por objeto a construção de escola (s) , em atendimento ao Plano de Ações Articuladas - PAR, no âmbito do Plano de Metas Compromisso Todos pela Educação	".
HISTÓRICO
2.	Em 26/8/2021, com fundamento na IN/TCU 71/2012, alterada pela IN/TCU 76/2016, e DN/TCU 155/2016, o dirigente da instituição Fundo Nacional de Desenvolvimento da Educação autorizou a instauração da Tomada de Contas Especial (peça 1) . O processo foi registrado no sistema e-TCE com o número 1850/2021.
3.	O Convênio de registro Siafi 667904 foi firmado no valor de R$ 330.000,00, sendo R$ 326.700,00 à conta do concedente e R$ 3.300,00 referentes à contrapartida do convenente. Teve vigência de 18/10/2011 a 6/10/2014, com prazo para apresentação da prestação de contas em 30/9/2018. Os repasses efetivos da União totalizaram R$ 326.700,00 (peça 7) .
4.	A apuração pela omissão na prestação de contas foi analisada por meio do documento constante na peça 10.
5.	O fundamento para a instauração da Tomada de Contas Especial, conforme consignado na matriz de responsabilização (peça 24) elaborada pelo tomador de contas, foi a constatação da seguinte irregularidade: 
Não comprovação da boa e regular aplicação dos recursos federais repassados à Prefeitura Municipal de Caridade - CE, em face da omissão no dever de prestar contas dos valores transferidos ao convênio que teve como objeto a construção de escola, em atendimento ao Plano de Ações Articuladas - PAR, no âmbito do Plano de Metas Compromisso Todos pela Educação, no período de 18/10/2011 a 06/10/2014, cujo prazo encerrou-se em 30/09/2018
6.	Os responsáveis arrolados na fase interna foram devidamente comunicados (peças 13, 16, 19 e 21) e, diante da ausência de justificativas suficientes para elidir a irregularidade e da não devolução dos recursos, instaurou-se a Tomada de Contas Especial.
7.	No relatório (peça 25) , o tomador de contas concluiu que o prejuízo importaria no valor original de R$ 328.059,06, imputando-se a responsabilidade a Ari Paula Botelho, prefeito municipal no período de 5/4/2012 a 31/12/2012, na condição de gestor dos recursos, e Maria Amanda Lopes Costa, prefeita municipal no período de 1/1/2017 a 31/12/2020, na condição de prefeita sucessora. 
8.	Em 28/10/2021, a Controladoria-Geral da União emitiu o relatório de auditoria (peça 29) , em concordância com o relatório do tomador de contas. O certificado de auditoria e o parecer do dirigente do órgão de controle interno concluíram pela irregularidade das presentes contas (peças 30 e 31) .
9.	Em 11/11/2021, o ministro responsável pela área atestou haver tomado conhecimento das conclusões contidas no relatório e certificado de auditoria, bem como do parecer conclusivo do dirigente do órgão de controle interno, manifestando-se pela irregularidade das contas, e determinou o encaminhamento do processo ao Tribunal de Contas da União (peça 32) .
10.	Na instrução inicial (peça 36) , analisando-se os documentos nos autos, concluiu-se pela necessidade de realização de citação e audiência para as seguintes irregularidades: 
10.1.	Irregularidade 1: Não comprovação da boa e regular aplicação dos recursos federais repassados ao município de Caridade - CE, em face da omissão no dever de prestar contas dos valores transferidos ao convênio que teve como objeto a construção de escola, em atendimento ao Plano de Ações Articuladas - PAR, no âmbito do Plano de Metas Compromisso Todos pela Educação, no período de 18/10/2011 a 06/10/2014, cujo prazo encerrou-se em 30/09/2018
10.1.1.	Evidências da irregularidade: documento técnico presente na peça 10
10.1.2.	Normas infringidas: Art. 56 da Portaria Interministerial Nº 127, de 29 de maio de 2008; Cláusula décima quinta do Termo de Convênio n° 700241/2011  
10.2.	Débito relacionado ao responsável Ari Paula Botelho:
	Data de ocorrência
	Valor histórico (R$) 

	5/4/2012
	328.000,00

10.2.1.	Cofre credor: Fundo Nacional de Desenvolvimento da Educação
10.2.2.	Responsável: Ari Paula Botelho
10.2.2.1.	Conduta: não demonstrar a boa e regular aplicação dos recursos federais recebidos e geridos por meio do instrumento em questão, no período de 18/10/2011 a 06/10/2014, em face da omissão na prestação de contas, cujo prazo encerrou-se em 30/09/2018
10.2.2.2.	Nexo de causalidade: A conduta descrita impediu o estabelecimento do nexo causal entre as possíveis despesas efetuadas com os recursos recebidos, no âmbito do instrumento em questão, no período de 18/10/2011 a 6/10/2014.
10.2.2.3.	Culpabilidade: Não há excludentes de ilicitude, de culpabilidade e de punibilidade; é razoável supor que o responsável tinha consciência da ilicitude de sua conduta; era exigível conduta diversa da praticada, qual seja, desincumbir-se do seu dever por meio da apresentação da prestação de contas no prazo e forma devidos. 
11.	Encaminhamento: citação
11.1.	Irregularidade 2: não cumprimento do prazo originalmente estipulado para prestação de contas do convênio descrito como "Este Convênio tem por objeto a construção de escola (s) , em atendimento ao Plano de Ações Articuladas - PAR, no âmbito do Plano de Metas Compromisso Todos pela Educação.", cujo prazo encerrou-se em 30/9/2018
11.1.1.	Evidências da irregularidade: documentos técnicos presentes nas peças 17 e 20
11.1.2.	Normas infringidas: art. 37, caput, c/c o art. 70, parágrafo único, da Constituição da República Federativa do Brasil; art. 93, do Decreto-lei 200/1967; art. 66, do Decreto 93.872/1986
11.1.3.	Responsável: Maria Amanda Lopes Costa
11.1.3.1.	Conduta: descumprir o prazo originalmente estipulado para prestação de contas dos recursos federais recebidos à conta do instrumento em questão, o qual se encerrou em 30/9/2018
11.1.3.2.	Nexo de causalidade: A conduta descrita impediu o estabelecimento do nexo causal entre as possíveis despesas efetuadas com os recursos recebidos, no âmbito do instrumento em questão, no período de 18/10/2011 a 6/10/2014.
11.1.3.3.	Culpabilidade: Não há excludentes de ilicitude, de culpabilidade e de punibilidade; é razoável supor que a responsável tinha consciência da ilicitude de sua conduta; era exigível conduta diversa da praticada, qual seja, desincumbir-se do seu dever por meio da apresentação da prestação de contas no prazo e forma devidos. 
12.	Encaminhamento: audiência.
13.	Em cumprimento ao pronunciamento da unidade (peça 38) , foram efetuadas citação e audiência dos responsáveis, nos moldes adiante:
a)	Ari Paula Botelho - promovida a citação do responsável, conforme delineado adiante:
	Comunicação: Ofício 22298/2022 - Seproc (peça 42) 
Data da Expedição: 6/6/2022
Data da Ciência: não houve (Não procurado) (peça 43) 
Observação: Ofício enviado para o endereço do responsável, conforme pesquisa na base de dados no sistema da Receita Federal, custodiada pelo TCU (peça 40) .
	
	Comunicação: Ofício 41414/2022 - Seproc (peça 51) 
Data da Expedição: 16/8/2022
Data da Ciência: não houve (Não procurado) (peça 56) 
Observação: Ofício enviado para o endereço do responsável, conforme pesquisa na base de dados no sistema da Receita Federal, custodiada pelo TCU (peça 48) .
	
	Comunicação: Edital 1428/2022 - Seproc (peça 57) 
Data da Publicação: 29/11/2022 (peça 58) 
Fim do prazo para a defesa: 14/12/2022
	
b)	Maria Amanda Lopes Costa - promovida a audiência da responsável, conforme delineado adiante:
	Comunicação: Ofício 22300/2022 - Seproc (peça 41) 
Data da Expedição: 6/6/2022
Data da Ciência: não houve (Não procurado) (peça 44) 
Observação: Ofício enviado para o endereço do responsável, conforme pesquisa na base de dados no sistema do TSE, custodiada pelo TCU (peça 40) .
	
	Comunicação: Ofício 41415/2022 - Seproc (peça 50) 
Data da Expedição: 16/8/2022
Data da Ciência: 1/9/2022 (peça 55) 
Nome Recebedor: Maria Amanda Lopes Costa (a própria) 
Observação: Ofício enviado para o endereço do responsável, conforme pesquisa na base de dados no sistema do Renach, custodiada pelo TCU (peça 48) .
Fim do prazo para a defesa: 16/9/2022
	
	Comunicação: Ofício 41416/2022 - Seproc (peça 49) 
Data da Expedição: 16/8/2022
Data da Ciência: 1/9/2022 (peça 54) 
Nome Recebedor: Maria Amanda Lopes Costa (a própria) 
Observação: Ofício enviado para o endereço do responsável, conforme pesquisa na base de dados no sistema do TSE, custodiada pelo TCU (peça 48) .
Fim do prazo para a defesa: 16/9/2022
	
	Comunicação: Ofício 41417/2022 - Seproc (peça 52) 
Data da Expedição: 16/8/2022
Data da Ciência: 1/9/2022 (peça 53) 
Nome Recebedor: Maria Amanda Lopes Costa
Observação: Ofício enviado para o endereço do responsável, conforme pesquisa na base de dados no sistema da Receita Federal, custodiada pelo TCU (peça 48) .
Fim do prazo para a defesa: 16/9/2022
	
14.	Conforme Despacho de Conclusão das Comunicações Processuais (peça 59) , as providências inerentes às comunicações processuais foram concluídas. 
15.	Transcorrido o prazo regimental, os responsáveis Ari Paula Botelho e Maria Amanda Lopes Costa permaneceram silentes, devendo ser considerados revéis, nos termos do art. 12, § 3º, da Lei 8.443/1992.
ANÁLISE DOS PRESSUPOSTOS DE PROCEDIBILIDADE DA IN/TCU 71/2012
Da Prescrição da Pretensão Punitiva e Ressarcitória Ordinária (Quinquenal) no TCU
16.	Em relação à prescrição, o Supremo Tribunal Federal - STF, no Recurso Extraordinário - RE 636.886, fixou a tese, com repercussão geral reconhecida, de que "é prescritível a pretensão de ressarcimento ao erário fundada em decisão de Tribunal de Contas" (Tema 899) . 
17.	Posteriormente, o próprio TCU regulamentou o assunto por meio da Resolução TCU n. 344, de 11/10/2022, publicada em 21/10/2022, à luz do disposto na Lei 9.873/1999, estabelecendo que "prescrevem em cinco anos as pretensões punitiva e de ressarcimento" nos processos de controle externo, conforme o art. 2º da referida norma. 
18.	Quanto ao termo inicial da contagem do prazo prescricional, o art. 4º prevê o seguinte:
Art. 4° O prazo de prescrição será contado:
I - da data em que as contas deveriam ter sido prestadas, no caso de omissão de prestação de contas;
II - da data da apresentação da prestação de contas ao órgão competente para a sua análise inicial;
III - do recebimento da denúncia ou da representação pelo Tribunal ou pelos órgãos de controle interno, quanto às apurações decorrentes de processos dessa natureza;
IV - da data do conhecimento da irregularidade ou do dano, quando constatados em fiscalização realizada pelo Tribunal ou pelos órgãos de controle interno;
V - no caso de irregularidade permanente ou continuada, do dia em que tiver cessado a permanência ou a continuidade.
No que se refere às causas de interrupção da prescrição, o art. 5º dispõe:
Art. 5º A prescrição se interrompe:
I - pela notificação, oitiva, citação ou audiência do responsável, inclusive por edital; 
II - por qualquer ato inequívoco de apuração do fato;
III - por qualquer ato inequívoco de tentativa de solução conciliatória; 
IV - pela decisão condenatória recorrível.
§ 1° A prescrição pode se interromper mais de uma vez por causa que, por sua natureza, seja repetível no curso do processo.
§ 2° Interrompida a prescrição, começa a correr novo prazo a partir do ato interruptivo.
§ 3º Não interrompem a prescrição o pedido e concessão de vista dos autos, emissão de certidões, prestação de informações, juntada de procuração ou subestabelecimento e outros atos de instrução processual de mero seguimento do curso das apurações.
19.	No caso concreto, o termo inicial da contagem do prazo prescricional (art. 4°, inciso I)  ocorreu em 30/09/2018, data em que a prestação de contas deveria ter sido enviada ao FNDE e registrada no sistema de informações do órgão (SigPC) .
20.	Ademais, verificam-se nos presentes autos os seguintes eventos processuais interruptivos da prescrição, entre outros, ocorridos tanto na fase interna quanto na fase externa desta TCE: 
21.	Fase interna:
a)	emissão de notificação do responsável Ari Paula Botelho, por meio de ofício do FNDE, comunicando a omissão (peça 12) , em 2/10/2018;
b)	emissão de notificação da responsável Maria Amanda Lopes Costa, por meio de ofício do FNDE, comunicando a omissão (peça 13) , em 2/10/2018;
c)	recebimento Comprovante de Ciência, emitido pelo SigPC (peça 20) , pela responsável Maria Amanda Lopes Costa, comunicando a responsável da notificação acima, em 26/01/2019;
d)	emissão de notificação do responsável Ari Paula Botelho, por meio de ofício do FNDE, comunicando a omissão (peça 17) , em 26/03/2019;
e)	recebimento de AR (peça 19) , pelo responsável Ari Paula Botelho, comunicando a responsável da notificação acima, em 23/4/2019; 
f)	emissão do Parecer Financeiro (peça 10) , apontando a omissão na prestação de contas, em 26/3/2019; 
g)	instauração da Tomada de Contas Especial (peça 1) em 26/8/2021; 
h)	emissão do Relatório do Tomador (peça 25) , assinalando a omissão, em 10/9/2021; 
i)	emissão do Parecer da CGU (peça 31) , aquiescendo ao Relatório do Tomador, em 29/10/2021;
j)	pronunciamento do Ministro de Estado supervisor (peça 32) , em concordância com o Parecer da CGU, em 10/11/2021;
Fase externa:
k)	autuação da TCE no TCU em 11/11/2021 (Sistema e-TCE) ; e
l)	instrução do TCU (peça 36) , determinando a citação do responsável Ari Paula Botelho pela não comprovação do regular emprego dos recursos repassados, e a audiência da responsável Maria Paula Botelho pelo descumprimento do prazo originalmente estipulado para a prestação de contas do convênio, em 19/4/2022. 
22.	Ao se analisar o termo inicial da contagem do prazo de prescrição, bem como a sequência de eventos processuais indicados no item anterior, os quais têm o condão de interromper a fluência do prazo prescricional, nos termos do art. 5º da Resolução TCU n. 344/2022, conclui-se que não houve o transcurso do prazo de 5 (cinco) anos entre cada evento processual e o seguinte.
Avaliação da Prescrição Intercorrente no Âmbito do Tribunal
23.	A RESOLUÇÃO - TCU 344, de 11 de outubro de 2022, estabelece que:
	Art. 8º Incide a prescrição intercorrente se o processo ficar paralisado por mais de três anos, pendente de julgamento ou despacho, sem prejuízo da responsabilidade funcional decorrente da paralisação, se for o caso.
	§ 1° A prescrição intercorrente interrompe-se por qualquer ato que evidencie o andamento regular do processo, excetuando-se pedido e concessão de vista dos autos, emissão de certidões, prestação de informações, juntada de procuração ou subestabelecimento e outros atos que não interfiram de modo relevante no curso das apurações.
	§ 2° As causas suspensivas e interruptivas da prescrição principal também suspendem ou interrompem a prescrição intercorrente.
24.	Levando-se em consideração a vigente regulamentação do TCU, bem como os eventos processuais interruptivos da prescrição na fase interna, verifica-se que não houve o transcurso do prazo de mais de 3 anos, sem qualquer movimentação processual, entre os eventos listados a partir da alínea "a" do item 21, não ocorrendo a prescrição intercorrente nos autos do processo.	 
25.	Destarte, fica evidente que não ocorreram nos autos a prescrição ordinária (quinquenal) e, tampouco, a intercorrente. 
Avaliação de Viabilidade do Exercício do Contraditório e Ampla Defesa
26.	 Verifica-se que não houve o transcurso de mais de dez anos desde o fato gerador sem que tenha havido a notificação dos responsáveis pela autoridade administrativa federal competente (art. 6º, inciso II, c/c art. 19 da IN/TCU 71/2012, modificada pela IN/TCU 76/2016) , uma vez que o fato gerador da irregularidade sancionada ocorreu em 1/10/2018, e os responsáveis foram notificados sobre as irregularidades pela autoridade administrativa competente conforme segue:
26.1. Ari Paula Botelho, por meio do ofício acostado à peça 16, recebido em 23/4/2019, conforme AR (peça 19) .
26.2. Maria Amanda Lopes Costa, por meio do ofício acostado à peça 13, recebido em 4/10/2018, conforme AR (peça 21) .
Valor de Constituição da TCE 	
27.	 Verifica-se, ainda, que o valor atualizado do débito apurado (sem juros) em 1/1/2017 é de R$ 454.645,25, portanto superior ao limite mínimo de R$ 100.000,00, na forma estabelecida conforme os arts. 6º, inciso I, e 19 da IN/TCU 71/2012, modificada pela IN/TCU 76/2016. 
OUTROS PROCESSOS/DÉBITOS NOS SISTEMAS DO TCU COM OS MESMOS RESPONSÁVEIS
28.	 Informa-se que foram encontrados processos no Tribunal com os mesmos responsáveis:
	Responsável
	Processo

	Ari Paula Botelho
	Processo 030.035/2022-8 [TCE, aberto]

	Maria Amanda Lopes Costa
	Processo 030.035/2022-8 [TCE, aberto]
Processo 036.361/2019-4 [CBEX, encerrado]
Processo 028.431/2016-2 [REPR, encerrado]

29.	 Informa-se que foram encontrados débitos imputáveis à responsável no banco de débitos existente no sistema e-TCE:
	Responsável
	Débito inferior

	Maria Amanda Lopes Costa
	1952/2022 (R$ 24.132,41) - Dano inferior ao limite de instauração da TCE cadastrado

30.	 A tomada de contas especial está, assim, devidamente constituída e em condição de ser instruída.
EXAME TÉCNICO
Da validade das notificações:
31.	 Preliminarmente, cumpre tecer breves considerações sobre a forma como são realizadas as comunicações processuais no TCU. A esse respeito, destacam-se o art. 179, do Regimento Interno do TCU (Resolução 155, de 4/12/2002) e o art. 4º, inciso III, § 1º, da Resolução TCU 170, de 30 de junho de 2004, in verbis:
Art. 179. A citação, a audiência ou a notificação, bem como a comunicação de diligência, farse-ão:
I - mediante ciência da parte, efetivada por servidor designado, por meio eletrônico, fac-símile, telegrama ou qualquer outra forma, desde que fique confirmada inequivocamente a entrega da comunicação ao destinatário;
II - mediante carta registrada, com aviso de recebimento que comprove a entrega no endereço do destinatário;
III - por edital publicado no Diário Oficial da União, quando o seu destinatário não for localizado
 (...) 
Art. 3º As comunicações serão dirigidas ao responsável, ou ao interessado, ou ao dirigente de órgão ou entidade, ou ao representante legal ou ao procurador constituído nos autos, com poderes expressos no mandato para esse fim, por meio de:
I - correio eletrônico, fac-símile ou telegrama;
II - servidor designado;
III - carta registrada, com aviso de recebimento;
IV - edital publicado no Diário Oficial da União, quando o seu destinatário não for localizado, nas hipóteses em que seja necessário o exercício de defesa.
Art. 4º. Consideram-se entregues as comunicações:
I - efetivadas conforme disposto nos incisos I e II do artigo anterior, mediante confirmação da ciência do destinatário;
II - realizadas na forma prevista no inciso III do artigo anterior, com o retorno do aviso de recebimento, entregue comprovadamente no endereço do destinatário;
III - na data de publicação do edital no Diário Oficial da União, quando realizadas na forma prevista no inciso IV do artigo anterior.
§ 1º O endereço do destinatário deverá ser previamente confirmado mediante consulta aos sistemas disponíveis ao Tribunal ou a outros meios de informação, a qual deverá ser juntada ao respectivo processo.
 (...) 
32.	 Bem se vê, portanto, que a validade da citação via postal não depende de que o aviso de recebimento seja assinado pelo próprio destinatário da comunicação, o que dispensa, no caso em tela, a entrega do AR em "mãos próprias". A exigência da norma é no sentido de o Tribunal verificar se a correspondência foi entregue no endereço correto, residindo aqui a necessidade de certeza inequívoca. 
33.	 Não é outra a orientação da jurisprudência do TCU, conforme se verifica dos julgados a seguir transcritos:
São válidas as comunicações processuais entregues, mediante carta registrada, no endereço correto do responsável, não havendo necessidade de que o recebimento seja feito por ele próprio (Acórdão 3648/2013-TCU-Segunda Câmara, Relator José Jorge) ;
É prescindível a entrega pessoal das comunicações pelo TCU, razão pela qual não há necessidade de que o aviso de recebimento seja assinado pelo próprio destinatário. Entregandose a correspondência no endereço correto do destinatário, presume-se o recebimento da citação. (Acórdão 1019/2008-TCU-Plenário, Relator Benjamin Zymler) ;
As comunicações do TCU, inclusive as citações, deverão ser realizadas mediante Aviso de Recebimento - AR, via Empresa Brasileira de Correios e Telégrafos, bastando para sua validade que se demonstre que a correspondência foi entregue no endereço correto. (Acórdão 1526/2007-TCU-Plenário, Relator Aroldo Cedraz) .
34.	A validade do critério de comunicação processual do TCU foi referendada pelo Supremo Tribunal Federal, nos termos do julgamento do MS-AgR 25.816/DF, por meio do qual se afirmou a desnecessidade da ciência pessoal do interessado, entendendo-se suficiente a comprovação da entrega do "AR" no endereço do destinatário:
Ementa: agravo regimental. Mandado de segurança. Desnecessidade de intimação pessoal das decisões do tribunal de contas da união. art. 179 do regimento interno do TCU. Intimação do ato impugnado por carta registrada, iniciado o prazo do art. 18 da lei nº 1.533/51 da data constante do aviso de recebimento. Decadência reconhecida. Agravo improvido.
O envio de carta registrada com aviso de recebimento está expressamente enumerado entre os meios de comunicação de que dispõe o Tribunal de Contas da União para proceder às suas intimações.
O inciso II do art. 179 do Regimento Interno do TCU é claro ao exigir apenas a comprovação da entrega no endereço do destinatário, bastando o aviso de recebimento simples. 
Da revelia dos responsáveis Ari Paula Botelho e Maria Amanda Lopes Costa
35.	No caso vertente, a citação de cada um dos responsáveis (Ari Paula Botelho e Maria Amanda Lopes Costa) se deu em endereços provenientes de pesquisas de endereços realizadas pelo TCU (vide parágrafos acima) , porquanto, devido ao insucesso de realizar a citação em endereços constantes na base de dados da Receita custodiada pelo TCU (peça 39) , buscou-se a notificação em endereços provenientes das bases de dados públicas custodiadas pelo TCU (TSE e Renach - peças 40, 45, 46, 47 e 48) e das bases de dados do próprio TCU. A entrega dos ofícios citatórios nesses endereços não ficou comprovada apenas para Ari Paula Botelho, razão pela qual promoveu-se a notificação por edital publicado no Diário Oficial da União (peça 57) . No tocante à Maria Amanda Lopes Costa, veja-se que foi a própria responsável quem assinou o AR citatório, conforme se extrai das peças 54 e 55.
36.	Importante destacar que, antes de promover a citação por edital, para assegurar a ampla defesa, buscaram-se outros meios possíveis para localizar e citar os responsáveis, nos limites da razoabilidade, fazendo juntar informação comprobatória dos diferentes meios experimentados que restaram frustrados, tal como se demonstrou no item anterior da instrução (Acórdão 4851/2017-TCU-Primeira Câmara, Relator Augusto Sherman) .
37.	Nos processos do TCU, a revelia não leva à presunção de que seriam verdadeiras todas as imputações levantadas contra os responsáveis, diferentemente do que ocorre no processo civil, em que a revelia do réu opera a presunção da verdade dos fatos narrados pelo autor (Acórdão 1009/2018-TCU-Plenário, Relator Bruno Dantas; 2369/2013-TCU-Plenário, Relator Benjamin Zymler e 2449/2013-TCU-Plenário, Relator Benjamin Zymler) . Dessa forma, a avaliação da responsabilidade do agente não pode prescindir da prova existente no processo ou para ele carreada. 
38.	Ao não apresentar sua defesa, os responsáveis deixaram de produzir prova da regular aplicação dos recursos sob sua responsabilidade, em afronta às normas que impõem aos gestores públicos a obrigação legal de, sempre que demandados pelos órgãos de controle, apresentar os documentos que demonstrem a correta utilização das verbas públicas, a exemplo do contido no art. 93 do Decreto-Lei 200/1967: "Quem quer que utilize dinheiros públicos terá de justificar seu bom e regular emprego na conformidade das leis, regulamentos e normas emanadas das autoridades administrativas competentes." 
39.	Mesmo as alegações de defesa não sendo apresentadas, considerando o princípio da verdade real que rege esta Corte, procurou-se buscar, em manifestações dos responsáveis na fase interna desta Tomada de Contas Especial, se havia algum argumento que pudesse ser aproveitado a seu favor. 
40.	 No entanto, os responsáveis não se manifestaram na fase interna, não havendo, assim, nenhum argumento que possa vir a ser analisado e posteriormente servir para afastar as irregularidades apontadas.
41.	Em consulta ao sistema do instaurador SigPC, realizada na data de 2/4/2023 (peça 60) , verifica-se que os responsáveis também não apresentaram contas junto ao instaurador e continuam inadimplentes.
42.	Em se tratando de processo em que a parte interessada não se manifestou acerca das irregularidades imputadas, não há elementos para que se possa efetivamente aferir e reconhecer a ocorrência de boa-fé na conduta dos responsáveis, podendo este Tribunal, desde logo, proferir o julgamento de mérito pela irregularidade das contas, conforme os termos dos §§ 2º e 6º do art. 202 do Regimento Interno do TCU. (Acórdão 2064/2011-TCU-Primeira Câmara (Relator UBIRATAN AGUIAR) , 6.182/2011-TCU-1ª Câmara (Relator WEBER DE OLIVEIRA) , 4.072/2010-TCU-1ª Câmara (Relator VALMIR CAMPELO) , 1.189/2009-TCU-1ª Câmara (Relator MARCOS BEMQUERER) , 731/2008-TCU-Plenário (Relator AROLDO CEDRAZ) .
43.	Dessa forma, os responsáveis Ari Paula Botelho e Maria Amanda Lopes Costa devem ser considerados revéis, nos termos do art. 12, § 3º, da Lei 8.443/1992, devendo as contas serem julgadas irregulares, condenando-os ao débito apurado e aplicando-lhes a multa prevista no art. 57 da Lei 8.443/1992.
CONCLUSÃO
44.	 Em face da análise promovida na seção "Exame Técnico", verifica-se que os responsáveis Ari Paula Botelho e Maria Amanda Lopes Costa não lograram comprovar a boa e regular aplicação dos recursos, instados a se manifestar, optaram pelo silêncio, configurando a revelia, nos termos do § 3º, do art. 12, da Lei 8.443/1992. Ademais, inexistem nos autos elementos que demonstrem a boa-fé dos responsáveis ou a ocorrência de outras excludentes de culpabilidade.
45.	Verifica-se também que não houve a prescrição da pretensão punitiva, conforme análise já realizada.
46.	 Tendo em vista que não constam dos autos elementos que permitam reconhecer a boa-fé dos responsáveis, sugere-se que as suas contas sejam julgadas irregulares, nos termos do art. 202,§ 6º, do Regimento Interno do TCU, com a imputação do débito atualizado monetariamente e acrescido de juros de mora, nos termos do art. 202, § 1º do Regimento Interno do TCU, descontado o valor eventualmente recolhido, com a aplicação da multa prevista no art. 57 da Lei 8.443/1992.
47.	Por fim, como não houve elementos que pudessem modificar o entendimento acerca das irregularidades em apuração, mantém-se a matriz de responsabilização presente na peça 35.
PROPOSTA DE ENCAMINHAMENTO
48.	Diante do exposto, submetemos os autos à consideração superior, propondo ao Tribunal:
a) Considerar revéis os responsáveis Ari Paula Botelho e Maria Amanda Lopes Costa, para todos os efeitos, dando-se prosseguimento ao processo, com fulcro no art. 12, § 3º, da Lei 8.443/1992. 
b) Julgar irregulares, nos termos dos arts. 1º, inciso I, 16, inciso III, alíneas a e c, da Lei 8.443/1992, c/c os arts. 19 e 23, inciso III, da mesma Lei, as contas dos responsáveis Ari Paula Botelho e Maria Amanda Lopes Costa, condenando-os ao pagamento da importância a seguir especificada, atualizada monetariamente e acrescida dos juros de mora, calculada a partir da data discriminada até a data da efetiva quitação do débito, fixando-lhes o prazo de quinze dias, para que comprovem, perante o Tribunal, o recolhimento da referida quantia aos cofres do Fundo Nacional de Desenvolvimento da Educação, nos termos do art. 23, inciso III, alínea "a", da citada lei, c/c o art. 214, inciso III, alínea "a", do Regimento Interno do TCU.  
		Débito relacionado ao responsável Ari Paula Botelho (CPF: XXX.279.503-XX) :
	Data de ocorrência
	Valor histórico (R$) 

	5/4/2012
	328.000,00

Valor atualizado do débito (com juros) em 31/3/2023: R$ 631.248,81.
c) Aplicar ao responsável Ari Paula Botelho, a multa prevista no art. 57 da Lei 8.443/1992 c/c o art. 267 do Regimento Interno do TCU, fixando-lhe o prazo de quinze dias, a contar da notificação, para que comprove, perante o Tribunal (art. 214, III, alínea "a", do Regimento Interno do TCU) , o recolhimento da dívida aos cofres do Tesouro Nacional, atualizada monetariamente desde a data do acórdão que vier a ser proferido por este Tribunal até a data do efetivo recolhimento, se paga após o vencimento, na forma da legislação em vigor.
d) Aplicar à responsável Maria Amanda Lopes Costa, a multa prevista no art. 58, inciso II, da Lei 8.443/1992 c/c o art. 268 do Regimento Interno do TCU, fixando-lhe o prazo de quinze dias, a contar da notificação, para que comprove, perante o Tribunal (art. 214, III, alínea "a", do Regimento Interno do TCU) , o recolhimento da dívida aos cofres do Tesouro Nacional, atualizada monetariamente desde a data do acórdão proferido por este Tribunal até a data do efetivo recolhimento, se paga após o vencimento, na forma da legislação em vigor.
e) Autorizar, desde logo, a cobrança judicial das dívidas, caso não atendidas as notificações, na forma do disposto no art. 28, inciso II, da Lei 8.443/1992.
f) Autorizar também, desde logo, se requerido, com fundamento no art. 26, da Lei 8.443, de 1992, c/c o art. 217, §1º do Regimento Interno do TCU, o parcelamento das dívidas em até 36 parcelas, incidindo, sobre cada parcela, corrigida monetariamente, os correspondentes acréscimos legais, fixando-lhe o prazo de quinze dias, a contar do recebimento da notificação, para comprovar, perante o Tribunal, o recolhimento da primeira parcela, e de trinta dias, a contar da parcela anterior, para comprovar os recolhimentos das demais parcelas, devendo incidir, sobre cada valor mensal, atualizado monetariamente, os juros de mora devidos, no caso do débito, na forma prevista na legislação em vigor, alertando os responsáveis de que a falta de comprovação do recolhimento de qualquer parcela importará o vencimento antecipado do saldo devedor, nos termos do § 2º do art. 217 do Regimento Interno deste Tribunal. 
g) Esclarecer ao responsável Ari Paula Botelho que, caso se demonstre, por via recursal, a correta aplicação dos recursos, mas não se justifique a omissão da prestação de contas, o débito poderá ser afastado, mas permanecerá a irregularidade das contas, dando-se ensejo à aplicação da multa prevista no art. 58, inciso I, da Lei 8.443/1992.
h) Enviar cópia do Acórdão a ser prolatado à Procuradoria da República no Estado de CE, nos termos do § 3º do art. 16 da Lei 8.443/1992, c/c o § 7º do art. 209 do Regimento Interno do TCU, para adoção das medidas cabíveis.
i) Enviar cópia do Acórdão que vier a ser proferido ao Fundo Nacional de Desenvolvimento da Educação e aos responsáveis, para ciência.
j) Informar à Procuradoria da República no Estado de CE, ao Fundo Nacional de Desenvolvimento da Educação e aos responsáveis que a presente deliberação, acompanhada do Relatório e do Voto que a fundamenta, está disponível para a consulta no endereço www.tcu.gov.br/acordaos, além de esclarecer que, caso requerido, o TCU poderá fornecer sem custos as correspondentes cópias, de forma impressa.
k) Informar à Procuradoria da República no Estado de CE que, nos termos do parágrafo único do art. 62 da Resolução TCU 259/2014, os procuradores e membros do Ministério Público credenciados nesta Corte podem acessar os presentes autos de forma eletrônica e automática, ressalvados apenas os casos de eventuais peças classificadas como sigilosas, as quais requerem solicitação formal.
l) Informar aos responsáveis que a presente deliberação, acompanhada do Relatório e do Voto que a fundamenta, está disponível para a consulta no endereço www.tcu.gov.br/acordaos, além de esclarecer que, caso requerido, o TCU poderá fornecer sem custos as correspondentes cópias, de forma impressa."
	É o relatório.

não há.

Subprocurador-Geral Lucas Rocha Furtado.

TOMADA DE CONTAS ESPECIAL. FUNDO NACIONAL DE DESENVOLVIMENTO DA EDUCAÇÃO. CONVÊNIO. PROGRAMA DE AÇÕES ARTICULADAS (PAR). MUNICÍPIO DE CARIDADE/CE. omissão no dever de prestar contas. CITAÇÃO DE EX-PREFEITO RESPONSÁVEL PELA GESTÃO DOS RECURSOS. AUDIÊNCIA DE EX-PREFEITA EM RAZÃO DO DESCUMPRIMENTO DO PRAZO DE PRESTAÇÃO DE CONTAS. REVELIA. IRREGULARIDADE DAS CONTAS. IMPUTAÇÃO DE DÉBITO PARA UM DOS RESPONSÁVEIS COM APLICAÇÃO DE MULTA PROPORCIONAL AO DANO AO ERÁRIO. APLICAÇÃO DE MULTA DO ART. 58 PARA A EX-PREFEITA.

TOMADA DE CONTAS ESPECIAL (TCE)

Unidade de Auditoria Especializada em Tomada de Contas Especial (AudTCE).

Em julgamento, tomada de contas especial instaurada pelo Fundo Nacional de Desenvolvimento da Educação (FNDE) em razão da omissão no dever de prestar contas dos recursos transferidos por meio do Convênio Siafi 667904, firmado entre o FNDE e o município de Caridade/CE, tendo por objeto a construção de escola, em atendimento ao Plano de Ações Articuladas (PAR) , no âmbito do Plano de Metas Compromisso Todos pela Educação.
2.	O Convênio foi firmado no valor de R$ 330.000,00, sendo R$ 326.700,00 à conta do concedente e R$ 3.300,00 referentes à contrapartida do convenente. Teve vigência de 18/10/2011 a 6/10/2014, com prazo para apresentação da prestação de contas em 30/9/2018. O não atendimento do prazo e das diversas notificações do FNDE levaram à instauração da presente TCE.
3.	Consoante o relatório do tomador de contas, embora o convênio tenha tido vigência por várias gestões municipais, a apuração da responsabilidade levou em conta os pagamentos ou despesas realizadas no período de cada gestor, o que levou à imputação do débito ao Sr. Ari Paula Botelho no valor original de R$ 328.000,00 (peça 25, p. 2) .
4.	No âmbito deste Tribunal, o ex-Prefeito Municipal de Caridade/CE, Ari Paula Botelho (gestão 5/4/2012 a 31/4/2012) foi citado, porém não recolheu o débito, nem apresentou alegações de defesa. Por sua vez, a ex-Prefeita Maria Amanda Lopes Costa (gestão 1/1/2017 a 31/12/2020) , foi ouvida em audiência em razão do não cumprimento do prazo originalmente estipulado para prestação de contas do convênio, também permanecendo silente.
5.	Ressalte-se que o primeiro foi citado na condição de gestor dos recursos transferidos e, a segunda, ouvida na qualidade de prefeita sucessora e responsável pela prestação de contas.
6.	Por não atenderem, respectivamente, à citação e à audiência, os responsáveis devem ser considerados revéis para todos os efeitos, tendo regular prosseguimento o processo, consoante previsto no art. 12, § 3º, da Lei 8.443/92.
6.	Pois bem. O dever de prestar contas, de matriz constitucional, é inerente à gestão de recursos públicos, constituindo um dos pilares do sistema republicano. Segundo jurisprudência pacífica do Tribunal de Contas da União e do Supremo Tribunal Federal, ao gestor incumbe provar a boa e regular aplicação do dinheiro público recebido, sendo seu o ônus da prova. Cabe-lhe, dessa forma, apresentar, a tempo e a hora, em boa ordem, toda a documentação comprobatória da aplicação dos valores que lhe foram confiados, sendo certo que tal comprovação deva ser feita mediante o estabelecimento do nexo entre o desembolso dos recursos federais recebidos e os comprovantes relacionados às despesas realizadas no objeto do ajuste.
7.	O processo de tomada de contas especial, tendo em vista a sua natureza jurídica e a sua finalidade de avaliar a correta aplicação de recursos públicos por parte daquele que o geriu, é um processo eminentemente documental, cabendo ao gestor apresentar os documentos exigidos pela lei para comprovar a correta aplicação dos recursos recebidos.
8.	No presente caso, a omissão dos responsáveis em prestar contas e a ausência de qualquer elemento de defesa que por eles possa ser aproveitado impedem aferir a destinação dada aos valores captados, impondo-se, em consequência, o julgamento pela irregularidade das contas e demais consequências legais pertinentes.
9.	No caso do Sr. Ari Paula Botelho, em cuja gestão ocorreram os pagamentos do convênio, impõe-se a condenação em débito pela totalidade dos recursos federais envolvidos. Pertinente, também, a aplicação da multa prevista nos arts. 19 e 57 da Lei 8.443/1992, cujo valor proponho seja fixado em R$ 63.000,00 (sessenta e três mil reais) , equivalente a 10% do montante atualizado do débito.
10.	No caso da Sra. Maria Amanda Lopes Costa, impõe-se a aplicação de multa por grave infração à norma de natureza financeira, nos termos do art. 58, inciso II, da Lei 8.443/1993, tendo em vista o descumprimento do prazo originalmente previsto para a prestação de contas, encerrado em 30/9/2018. Considerando as circunstâncias do caso concreto e os elementos contidos nos autos, proponho que seja fixado o montante desta penalidade em R$ 20.000,00.
Ante o exposto, VOTO pela adoção da minuta de acórdão que submeto a este Colegiado.
TCU, Sala das Sessões, em 23 de maio de 2023.
JORGE OLIVEIRA 
Relator